【裁判字號】    97,聲判,26
【裁判日期】    970826
【裁判案由】    聲請交付審判
【裁判全文】
臺灣桃園地方法院刑事裁定              97年度聲判字第26號
聲  請  人  乙○○○
即 告訴 人
代  理  人  李銘洲律師
被      告  甲○○
上列聲請人因告訴被告殺人等案件，經臺灣桃園地方法院檢察署
檢察官於民國97年4月8日以95年度偵字第22439號、第24648號為
不起訴處分，聲請人不服，聲請再議，經臺灣高等法院檢察署檢
察長於97年7 月21日以97年度上聲議字第3680號處分書駁回再議
，聲請人不服，聲請交付審判，本院裁定如下：
    主  文
聲請駁回。
    理  由
一、按告訴人接受不起訴處分書後，得於7 日內以書狀敘述不服
    之理由，經原檢察官向直接上級法院檢察署檢察長或檢察總
    長聲請再議；上級法院檢察署檢察長或檢察總長認再議為無
    理由者，應駁回之；告訴人不服上級法院檢察署檢察長或檢
    察總長認再議為無理由而駁回之處分者，得於接受處分書後
    10日內委任律師提出理由狀，向該管第一審法院聲請交付審
    判；法院認交付審判之聲請不合法或無理由者，應駁回之，
    刑事訴訟法第256 條第1 項前段、第258 條前段、第258 條
    之1 第1 項、第258 條之3 第2 項前段分別定有明文。查本
    件聲請人即告訴人乙○○○（下稱聲請人）以被告甲○○涉
    犯殺人罪嫌為由提出告訴，經臺灣桃園地方法院檢察署檢察
    官以95年度偵字第22439 號、第24648 號為不起訴處分後，
    聲請人不服聲請再議，經臺灣高等法院檢察署檢察長以97年
    度上聲議字第3680號處分書駁再議之聲請，聲請人於民國97
    年7 月29日收受上開處分書，於10日內之同年8 月7 日委任
    律師提出刑事聲請交付審判狀，向本院聲請交付審判，業經
    本院依職權調閱上開卷宗核閱無誤，並有前述不起訴處分書
    、駁回再議處分書、送達證書、委任狀及交付審判聲請狀上
    之收文章戳各1 份附卷可查，是本件聲請交付審判程式合於
    首揭法條規定，先予敘明。
二、聲請人聲請交付審判意旨略以：（一）本件案發當時，同案
    被告鄭閔棟手持足以危及他人性命之「請勿停車」紅色金屬
    製立牌拋擲向被害人劉秋源，顯見被告甲○○與同案被告鄭
    閔棟在主觀上已預見此舉將可能造成被害人劉秋源等3 人死
    亡結果，是渠等間於斯時豈能謂無實施共同殺人之犯意聯絡
    ，而不得使被告甲○○就同案被告鄭閔棟之後所為毆打被害
    人劉秋源之犯行，令負共同殺人罪責？原處分未遑詳查上情
    ，即逕認被告甲○○未與同案被告鄭閔棟共同參與殺害劉秋
    源之犯行，其認事用法已有違誤之處。（二）案發當時，甲
    ○○等3 人與被害人劉秋源等人發生衝突之際，除有被告鄭
    閔棟以上開「請勿停車」紅色金屬製立牌拋擲逞兇外，其與
    同案被告徐喬偉隨後更以手持鋁棒揮舞之舉，足見被告甲○
    ○與同案被告徐喬偉、鄭閔棟間，自始即有置被害人劉秋源
    於死地之主觀不法犯意聯絡甚明，否則渠等何以手持上開足
    以剝奪人命之兇器？（三）證人余昀蓁於警詢時之證述及同
    案被告徐喬偉、鄭閔棟之供述，均有迴護被告甲○○之虞，
    且依被告甲○○所受之傷勢，尚難推認被告甲○○於案發當
    時確已倒地暈倒，而不省人事；況倘被告甲○○當時果已暈
    倒，則何以同案被告鄭閔棟、徐喬偉等人未於第一時間優先
    將被告甲○○送醫救治，反而汲汲於追逐被害人劉秋源等人
    ，並以鋁棒連續毆擊被害人劉秋源頭部之殺人犯行得逞後，
    方與被告甲○○共同搭乘計程車離去？是原處分竟徒憑被告
    甲○○被打暈在地為由，據為其有利之認定，自難昭信服。
    檢察官對被告甲○○為不起訴處分及再議駁回處分難令人甘
    服，爰依法聲請交付審判云云。
三、本件聲請人雖以前揭理由認被告涉有殺人罪嫌，而向本院聲
    請交付審判，惟查：
（一）按91年1 月17日三讀通過，同年2 月8 日公佈之刑事訴訟
      法第258 條之1 係參考德國刑事訴訟法第172 條第2 項之
      規定及日本刑事訴訟法第262 條准起訴之規定，增訂「聲
      請法院交付審判制度」，告訴人於不服上級檢察署之駁回
      處分者，得向法院聲請交付審判，其目的係為對於檢察官
      起訴裁量之制衡，除貫徹檢察機關內部檢察一體之原則所
      含有之內部監督機制外，另宜有檢察機關以外之監督機制
      ，由法院保有最終審查權而介入審查，以提供告訴人多一
      層救濟途徑（刑事訴訟法第258 條之1 立法理由參照），
      以促使檢察官對於不起訴處分為最慎重之篩選，審慎運用
      其不起訴裁量權。從而，本條之適用一方面係強制告訴人
      先循檢察機關內部之監督機制救濟無效果後，始由法院為
      之，另方面亦促使檢察機關內部省視其不起訴處分是否妥
      當，法院有最終審查權。故交付審判之制度雖賦予法院於
      告訴人交付審判之聲請裁定准否前，可依同法第258 條之
      3 第3 項規定為「必要之調查」，然法院於審查交付審判
      之聲請有無理由時，應以審酌告訴人所指摘不利被告之事
      證未經檢察機關詳為調查或斟酌，或不起訴處分書所載理
      由違背經驗法則、論理法則及證據法則為限，方符本條係
      為制衡檢察官起訴裁量權之立法意旨（參刑事訴訟法概論
      〈下〉第117 頁，林俊益著、法院辦理刑事訴訟案件應刑
      注意事項第134 項）。
（二）又按共同正犯之成立，除共同實施犯罪行為外，所以應對
      其他共同正犯所實施之行為負其全部責任者，以就其行為
      有犯意之聯絡為限，若事前並未合謀，實施犯罪行為之際
      ，又係出於行為者獨立之意思，即不負共犯之責，如實施
      犯罪時，一方意在殺人，一方意在傷害，即不能以其同時
      在場而令實施傷害者，亦負共同殺人責任，最高法院50年
      台上字第1060號判例、19年上字第694 號判例、30年2132
      號判例、84年台上字第5332號判決、81年台上字第1400號
      判決意旨可資參照。再按共同正犯之意思聯絡，固不以明
      示通謀為必要，即相互間有默示之合致亦屬之。但所謂默
      示之合致，必須由其行為或其他客觀情事，他人可以推知
      其有同意之表示始可，單純之無異議或未加制止，自不能
      遽認有默示之合意，最高法院85年台上字第3307號判決意
      旨亦可參見。質言之，殺人罪，係以向被害人實施殺害為
      構成犯罪內容之行為，如於他人殺人之際，事前並無犯意
      聯絡，又係出於行為者獨立之意思，即不能以其同時在場
      而令實施傷害者，為分擔殺人之部分工作而依共同正犯論
      罪。
（三）查證人即同案被告鄭閔棟於警詢、檢察官訊問時證述：當
      時伊與甲○○、徐喬偉等人一起搭計程車到凱悅KTV 準備
      唱歌，到現場後看見鍾武桓、莊豪傑及劉秋源等人與某女
      子在門口聊天，甲○○就上前與該名女子聊天。當伊訂好
      包廂走到門口時，發現鍾武桓等人與甲○○發生衝突，且
      劉秋源手持軒尼詩VSOP廠牌酒瓶砸打甲○○頭部，鍾武桓
      及莊豪傑亦有出手打甲○○，甲○○被打後頭部流血，倒
      坐在地上，伊見狀後覺得很氣憤，就拿起路旁「請勿停車
      」立牌丟擲鍾武桓、莊豪傑及劉秋源等人，除砸到鍾武桓
      頸部，亦不慎砸到甲○○背部，於眾人發生衝突時，徐喬
      偉在場勸架，伊隨即叫徐喬偉將甲○○送醫，並開始追趕
      鍾武桓等人，後來追到劉秋源後，伊持鋁製球棒毆打劉秋
      源頭部、身體及手部約10次，當時劉秋源有持其先前毆打
      甲○○用的酒瓶反抗等語（95年度偵字第22439 號卷第 7
      至11頁、第85至87頁）；證人即同案被告徐喬偉於警詢、
      檢察官訊問時亦證述：伊於案發當天是與鄭閔棟、甲○○
      一同搭計程車前往凱悅KTV 準備唱歌，一下車看到鍾武桓
      、莊豪傑、劉秋源與1 名甲○○的女性友人聊天，鍾武桓
      並將甲○○之女性友人的手勒在腋下，甲○○見狀便上前
      詢問發生何事，之後就與對方發生拉扯，劉秋源並用右手
      持酒瓶砸向甲○○的臉，甲○○便倒在地上，鄭閔棟見狀
      ，便拿起禁止停車的車牌，砸向對方，結果不小心砸到甲
      ○○的後腦，鄭閔棟便叫伊趕快去看甲○○，當時有人就
      叫計程車送甲○○去醫院等語（95年度偵字第22439 號卷
      第35至37頁、95年度偵字第24648 號卷第46至48頁）；證
      人即當時擔任凱悅KTV 大廳領檯之張雅琪於警詢時亦證稱
      ：當時伊看到被告鍾武桓用手環扣某女子頸部，該女子大
      叫，伊就注意發生什麼事情，當時甲○○就上前用手推鍾
      武桓，接著劉秋源就用酒瓶打甲○○頭部，伊見狀隨即向
      凱悅KTV 組長報告，並由組長通知余昀蓁到1 樓大廳協助
      管制人員進出。伊因為害怕遭波及，就回到大廳的櫃檯內
      ，嗣後經伊觀看警方所出示的照片，可以確認持酒瓶打人
      的就是劉秋源等語（95年度偵字第22439 號卷第39至40頁
      ）；證人即余昀蓁於警詢則證稱：伊在1 樓大廳時，發現
      甲○○流血躺在凱悅KTV 門口，伊就回頭向櫃檯詢問是否
      有通知救護車，再回頭時就看到有人衝到對面去，伊就過
      去看發生何事。當時伊看到有某真實姓名年籍均不詳之男
      子手持「請勿停車」之立牌砸向某男子的頭，該男子倒地
      後，被告鄭閔棟即手持鋁製球棒毆打倒地的男子頭部好幾
      下，旁觀的人有試著去阻止鄭閔棟，但鄭閔棟仍然持球棒
      猛擊；嗣後躺在凱悅KTV 門口的甲○○則與其友人自行坐
      計程車離開等語（95年度偵字第22439 號卷第41至42頁）
      相互勾稽，復參以卷附之錄影翻拍照片（95年度偵字第22
      439 號卷第65至71頁），足見被告甲○○、鄭閔棟、徐喬
      偉等人係於凱悅KTV 前偶遇被害人劉秋源等人，因雙方一
      言不合而發生爭執，尚難謂被告甲○○於案發之前即與同
      案被告鄭閔棟間已具有殺人之犯意聯絡自明。且依上開證
      人證述之情節及卷附之監視器翻拍照片（95年度偵字第22
      439 號卷第65至71頁、95年度偵字第24648 號卷第28至30
      頁），及同案被告徐喬偉供述：95年度偵字第24648 號卷
      第28頁上方照片所示，甲○○當時躺在伊身後車子右側的
      地上，車子旁邊的人準備送甲○○上車，這個時點對方的
      3 個人已經逃走了，後來是劉秋源又跑回來，被鄭閔棟看
      到，鄭閔棟才會打劉秋源等語（95年度偵子第24648 號卷
      第47頁），足見同案被告鄭閔棟見劉秋源持酒瓶打被告甲
      ○○之頭部時，隨即持路旁「請勿停車」立牌丟擲鍾武桓
      、莊豪傑及劉秋源等人，其間被告甲○○受傷而躺在地上
      ，並經旁人協助叫車送醫，同案被告鄭閔棟即追趕至凱悅
      KTV 對面，持鋁製球棒毆打劉秋源頭部、身體，其間並未
      見同案被告鄭閔棟與被告甲○○有何交談或被告張有利有
      何具體之舉止，是亦難推知被告甲○○就同案被告鄭閔棟
      追打被害人劉秋源之行為有何明示或默示之表示，自不能
      遽以被告甲○○單純之無異議或未加制止，而逕認其與同
      案被告鄭閔棟所涉殺人之罪嫌，有何犯意之聯絡。
（四）又查證人即劉秋源之友人鍾武桓與莊豪傑於檢察官訊問時
      均證述未見到甲○○有出手毆打劉秋源等語；證人即劉秋
      源之友人劉淑甄於檢察官訊問時亦證稱：當時有人持「請
      勿停車」立牌及徒手毆打劉秋源，嗣由鄭閔棟持鋁製球棒
      打劉秋源頭部及身體，經伊指認警方所出示的相片，伊僅
      知道持鋁製球棒打人的是鄭閔棟，其餘之人伊都不認識等
      語；另證人即當時在場之劉秋源之友人游國聖亦於警詢、
      檢察官訊問時證稱：當時伊是在劉秋源等人之後才搭電梯
      下樓，一出電梯就見到有人在追逐，伊就走道凱悅KTV 旁
      的便利商店觀看，伊見到劉秋源在凱悅KTV 斜對面馬路上
      被2 至3 名男子持球棒毆打，劉秋源被打倒在地後，打劉
      秋源的人又把劉秋源架起來，由鄭閔棟持鋁製球棒打劉秋
      源頭部，至於甲○○及徐喬偉有無出手打劉秋源，伊則完
      全沒有印象等語；證人即當時在場之劉秋源之友人藍熒暉
      復於檢察官訊問時證稱：當時伊與鍾武桓、莊豪傑及劉秋
      源搭電梯到1 樓後，伊隨即到凱悅KTV 門口左側之電子遊
      戲場內打電玩，回來後發現鍾武桓等人圍在一起，伊就上
      前站在鍾武桓後面觀看，當時雙方人馬在拉扯，之後就打
      起來。一開始是劉秋源拿酒瓶打對方的頭，後來很多人圍
      上來後，伊就與鍾武桓及莊豪傑跑向火車站方向，伊有看
      到劉秋源向伊這邊跑過來，所以劉秋源是與伊跑相反方向
      ，劉秋源後面有2 至3 人在追。後來伊與鍾武桓及莊豪傑
      駕車回到現場尋找劉秋源時，就發現劉秋源躺在地上，其
      中一個打人的人即鄭閔棟還留在現場，伊確定鄭閔棟有持
      球棒打劉秋源，至於甲○○及徐喬偉有無打劉秋源，伊則
      無印象等語；另證人即當時在凱悅KTV 對面販賣檳榔攤商
      之吳呂月嬌則證稱：當時伊看到凱悅KTV 門口前有5 至 6
      名男子在打架，有人拿「請勿停車」立牌及鋁製球棒追打
      某男子，直到被追打的男子倒地後，警方才到場等語；證
      人即當時在凱悅KTV 門口附近賣宵夜之攤商許文吉復證稱
      ：當時伊見到有5 至6 名男子在凱悅KTV 門口打架，鄭閔
      棟有持鋁製球棒毆打劉秋源頭部及身體，劉秋源當時是遭
      某真實姓名年籍均不詳男子抓住，約30秒後，警方才趕到
      現場，嗣後有2 名男子從桃園火車站方向走近劉秋源，該
      名持球棒之男子隨即向警方供稱，是上開2 名走近劉秋源
      之男子毆打其友人，隨後他們都被警方帶走等語，而由上
      開證人之證述及卷附之監視器翻拍照片（95年度偵字第22
      439 號卷第65至71頁、95年度偵字第24648 號卷第28至30
      頁），案發當時均僅見同案被告鄭閔棟及某真實姓名年籍
      不詳之男子有分持持鋁製球棒及「請勿停車」立牌擊打劉
      秋源，並未有人目擊或拍攝到被告甲○○有參與毆打劉秋
      源之犯行，是尚無證據證明被告甲○○有參與本件殺人罪
      構成要件之實施行為，亦難認被告甲○○就同案被告鄭閔
      棟殺人之犯行，有何行為之分擔。
（五）綜上，依卷證資料尚無證據證明被告甲○○與著手實施殺
      人行為之同案被告鄭閔棟之間，有何殺人之犯罪謀議或犯
      罪意思之聯絡，且無證據證明被告甲○○有參與殺人罪構
      成要件之實施行為，是尚難遽認被告甲○○就同案被告鄭
      閔棟之殺人犯行，應負共同正犯之責任。
四、綜上所述，聲請人所指被告涉犯共同殺人罪嫌，並無積極證
    據可資證明，原不起訴處分書及駁回再議處分書既已詳予調
    查偵查卷內所存證據，並敘明所憑證據及判斷理由，且原處
    分所載證據取捨及事實認定之理由，亦無違背經驗法則、論
    理法則及證據法則之情事，是臺灣桃園地方法院檢察署檢察
    官及臺灣高等法院檢察署檢察長以被告犯罪嫌疑不足，予以
    不起訴處分及駁回再議之處分，對照卷內資料，於法並無違
    誤。本件聲請人交付審判意旨仍執前詞，對於原處分加以指
    摘求予審判，非有理由，應予駁回。
五、依刑事訴訟法第258條之3第2項前段，裁定如主文。
中    華    民    國    97    年     8    月    26    日
                  刑事第十二庭  審判長法  官  王美玲
                                      法  官  林靜梅
                                      法  官  羅國鴻
以上正本證明與原本無異。
不得抗告。
                                      書記官  戴育萍
中    華    民    國    97    年    8     月    27    日


司法院資訊處製作；財團法人民間司法改革基金會備份。
